臺灣彰化地方法院民事判決　93年度勞訴字第17號
原　　　告　乙○○○
訴訟代理人　甲○○
被　　　告　丁○○○○○○○○.
法定代理人　丙○○
上列當事人間請求給付退休金等事件，本院於民國94年8月26日
言詞辯論終結，判決如下：
    主      文
被告應給付原告新台幣156,305元，及自民國94年1月6日起至清
償日止，按年息5%計算之利息。
原告其餘之訴駁回。
訴訟費用由被告負擔22%，餘由原告負擔。
本判決原告勝訴部分得假執行。但被告如以新台幣156,305元為
原告預供擔保，得免為假執行。
原告其餘假執行之聲請駁回。
    事實及理由
一、原告主張：(一)原告自民國80年6月13日起受僱於被告擔任廚
    媽，被告於93年3月19日發函通知原告屆齡應予退休，並表
    示將計算至93年4月30日止，未滿1年以1年計，原告服務年
    資共13年等語，命原告辦理退休手續。惟被告並未依法給付
    退休金，經原告向彰化縣政府勞工局申請調解，仍未能成立
    調解。(二)原告退休前6個月之平均工資為新台幣（下同）20,
    300元，依勞動基準法第54條第1項第1款、第55條第1項第1
    款、第2條第4款前段之規定，原告年資為13年，依原告退休
    前之平均工資乘以26個基數，被告應給付原告退休金527,80
    0元，其僅給付87,295元，應再給付44,0405元。(三)又依勞工
    保險條例第6條第1項第4款、第10條第1項、第11條第1項前
    段、第72條第1項及該法施行細則第52條規定，被告應為原
    告辦理勞工保險投保，惟其自原告80年6月13日到職後，並
    未依法為原告辦理勞工保險投保事宜，嚴重損害原告勞工保
    險權益，按原告年資13年乘以月平均投保薪資21,000元計算
    ，原告得領取之勞工保險老年給付為273,000元，被告應賠
    償原告上開金額等語。並聲明：(一)被告應給付原告713,505
    元，及自起訴狀繕本送達之翌日起至清償日止，按年息5%計
    算之利息。
    (二)願提供擔保，請准宣告假執行。
二、被告則以：
  (一)被告於57年12月間係以台灣省基督長老教會彰化縣溪湖長老
    教會提出申請，經彰化縣政府以私立救濟育幼設施准為立案
    登記，足見被告屬宗教團體之附設機構，與一般托兒所有別
    。而原告與被告法定代理人同屬溪湖基督長老教會會員，天
    民托兒所是全體會員所共有，原告具有雇主身分，故原告與
    天民托兒所間並非勞雇關係，而係雇主間分工關係。又勞動
    基準法第3條於85年12月27日雖修正所有勞僱關係至遲應於
    87年底適用勞動基準法，然被告為宗教組織即丁○○○○○
    ○○○○○之附屬機構，設定目的在於宣教，屬該宗教組織
    之一部分，依行政院勞工委員會於87年12月31日之公告，被
    告為不適用勞動基準法之行業。退萬步言之，縱被告為適用
    勞動基準法之行業，原告得請求退休金，然其自承被告係自
    87年7月1日起方有勞動基準法之適用，則原告之工作年資自
    87年7月1日起算僅有6年，其得請領之退休金基數為12，至
    於適用勞動基準法前之工作年資，因當時無法令規定被告應
    給付退休金，被告亦無自定或與原告協商定有給付退休金之
    標準，自無義務給付原告退休金。
  (二)被告未為原告辦理勞工保險投保，係因原告受僱於被告前，
    早於78年12月23日即參加農民健康保險，被告雖屢次要求提
    供年籍資料以辦理加保，然原告卻一再拒絕，甚至原告要求
    被告開具退休證書時，尚提供錯誤之出生年月日致被告於證
    明書中誤載。則原告拒絕參加勞保，應明知無法請領勞保老
    年給付，卻要被告賠償，顯然違反誠信原則，並為權利濫用
    。另依民法第217條第1項規定，亦與有過失。退步言之，縱
    被告應賠償原告無法請領勞工保險老年給付之損害，然原告
    自任職起13年內不曾繳交任何勞工保險之保險費，以原告每
    月投保薪資21,000元計算，其每月所應自行負擔之勞保費為
    273元，原告免為支出之保險費為42,588元，依民法第216
    條之1規定，原告基於同一事實所得之利益，自應扣除。又
    原告因未參加勞工保險以領得老年給付，現時方得領取每月
    4000元之老農津貼，以原告現年66歲，依92年台灣省簡易生
    命表之估算，尚有平均餘命17.14年，得請領老農津貼
    822,720 元，加計原告自93年4月30日已領得之1年老農津貼
    48,000元，合計原告已領得及得領得之老農津貼為870,720
    元，此一金額同為原告因同一原因事實所得之利益，依民法
    第216條之1之規定，亦應扣除，故原告不得再請求賠償等語
    置辯。
    並聲明：(一)原告之訴駁回。(二)如受不利判決，願供擔保請准
    宣告免為假執行。
三、兩造不爭執之事實：
  (一)原告自80年6月13日起即在被告托兒所擔任廚媽，於93年4月
    30 日離職，原告離職前6個月之每月平均工資為20,300元。
  (二)被告已給付原告退休金87,295元。
　(三)原告受僱於被告前，於78年12月23日即參加農民健康保險，
    迄未退保，被告並未為原告辦理勞工保險投保。
四、得心證之理由：
　(一)查原告主張其自80年6月13日在被告擔任廚媽工作之事實，
    為被告所不爭執，被告雖否認兩造有僱傭關係存在，辯稱原
    告係溪湖教會之會員，天民托兒所是全體會員共有，原告亦
    有雇主身分，故兩造間係雇主間分工關係云云。按稱僱傭者
    ，謂當事人約定，一方於一定或不定之期限內為他方服勞務
    ，他方給付報酬之契約。民法第482條定有明文。本件原告
    係在被告擔任廚媽工作，由被告給付薪資之事實，為兩造所
    不爭執，是依上開規定，兩造間應有僱傭關係存在，與原告
    是否有教會會員身分無涉，被告所辯，自不足採。
　(二)又原告主張伊自80年6月13日受僱於被告，於93年4月30日退
    休，被告僅給付退休金87,295元之事實，為被告所不爭執，
    應堪認為真實，惟原告主張被告未依勞動基準法規定給付退
    休金，則為被告所否認，辯稱其為不適用勞動基準法之行業
    云云。茲就被告是否應適用勞動基準法乙節，敘述如下：
  1.按85年12月27日修正前之勞動基準法第3條規定「本法左列
    各業適用之：1、農、林、漁、牧業。2、礦業及土石採取業
    。3、製造業。4、營造業。5、水電、煤氣業。6、運輸、倉
    儲及通信業。7、大眾傳播業。8、其他經中央主管機關指定
    之事業」，並未將宗教組織及社會福利服務業列為同法適用
    之事業。嗣該法於87年5月13日修正，其第3條規定修正為「
    本法於左列各行業適用之：1、農林漁牧業。．．8、其他經
    中央主管機關指定之行業。」、並增訂第2、3項「依前項第
    8 款指定時，得就事業之部分工作場所或工作者指定適用」
    、「本法至遲於87年底以前，適用於一切勞雇關係，但其適
    用確有窒礙難行者，不在此限」，依行政院勞工委員會87年
    12月31日 (87)台勞動一字第059605號函公告，教會係屬「
    其他社會服務業」，為不適用勞動基準法之行業；而托兒則
    屬於福利服務業，依行政院勞工委員會86年9月1日 (86)台
    勞動一字第037288號公告，應自87年7月1日起適用勞動基準
    法。兩造對於教會係屬不適用勞動基準法之行業，托兒所自
    87年7月1日起應適用勞動基準法之事實並不爭執，所爭執者
    為教會附設之私立托兒所應屬教會或托兒所之行業類別。
　2.依勞動基準法施行細則第3條、第4條規定「本法第3條第1項
    第1款至第7款所列各業，適用中華民國行業標準分類之規定
    」、「本法第3條第1項第8款所稱中央主管機關指定之事業
    及第3項所稱適用本法確有窒礙難行者，係指中央主管機關
    依中華民國行業標準分類之規定指定者，並得僅指定各行業
    中之一部分」。本件經本院向中央主管機關行政院勞工委員
    會查詢被告是否為適用勞動基準法之行業，業經該委員會轉
    由彰化縣政府回覆略以：中央主管機關係依內政部75年11月
    22 日（75）台內勞字第450693號及76年2月7日（76）內勞
    字第470454號函釋事業單位適用勞動基準法之認定原則，依
    中華民國行業標準分類規定之場所單位之主要經濟活動為其
    分類基礎。所稱「場所單位」係指經濟活動之構成主體，以
    備有獨自之經營簿冊或可單獨辦理事業登記者，以為判斷，
    所稱「備有獨立之經營簿冊」係指備有經稅捐機關驗印之會
    計簿冊而言；所稱「可單獨辦理事業登記」係涵蓋所有可單
    獨辦理之各種事業登記，且不問其實際已否辦理登記，事業
    單位如未備有上開簿冊、事業登記，則另依事實認定之。教
    會為宗教組織，該事業不適用勞動基準法，但其所設獨立之
    托兒所，應屬於社會福利服務業，自87年7月1日起適用勞動
    基準法。本件被告是否適用勞動基準法除應依上開說明判斷
    ，依全國勞工行政資訊管理整合應用系統資料顯示行業歸類
    為82 01（社會福利服務業）等語，此有彰化縣政府94年3
    月22日府勞動字第0940052249號函可稽。查本件被告經營之
    托兒所係76年12月16日經彰化縣政府核准設立之私立救濟育
    幼設施，其於79年9月11日已向稅捐稽徵機關申請使用扣繳
    單位統一編號等事實，有兩造所提立案證書及被告提出之扣
    繳單位設立登記申請書可稽，且為兩造所不爭執，應堪認為
    真實。是依上開說明，被告既已單獨辦理事業登記，並申請
    使用扣繳單位統一編號，堪認其為獨立之場所單位，依行政
    院勞工委員會之公告，應自87年7月1日起適用勞動基準法。
    至被告所辯伊僅為教會之管轄機構，雖有獨立作帳，但要報
    給教會統籌，且被告並未申報稅捐云云，係屬其與總機構間
    之內部問題，不能因此認定其並非獨立之托兒所，被告所辯
    ，尚無可採。
　(三)再原告主張被告應依其13年之工作年資給付退休金之事實，
  為被告所否認，辯稱其係自87年7月1日起方有勞動基準法之適
  用，在此之前，並無規定被告應給付退休金，兩造亦未協商給
  付退休金之標準，故被告無須給付該部分之退休金等語。按「
  勞工工作年資自受僱之日起算，適用本法前之工作年資，其資
  遣費及退休金給與標準，依其當時應適用之法令規定計算；當
  時無法令可資適用者，依各該事業單位自訂之規定或勞雇雙方
  之協商計算之。適用本法後之工作年資，其資遣費及退休金給
  與標準，依第17條及第55條規定計算」，勞動基準法第84 條
  之2定有明文。查被告係自87年7月1日始納入適用勞動基準法
  之行業，是自87年7月1日至93年4月30日止共5年10月，原告依
  勞動基準法第55條規定得請求之退休金為12個基數，依兩造所
  不爭執之每月平均工資20,300元計算，共243,600元。至原告
  主張被告已同意依13年之年資給付退休金云云，固據其提出被
  告93年3月19日通知為證，然依該通知記載，被告並非依勞動
  基準法之規定核發退休金，自不能認被告對原告於適用勞動基
  準法前之年資，已同意依該法第55條規定給付退休金。則本件
  原告於適用勞動基準法前，既無法令規定被告應給付退休金，
  被告本無給付該期間退休金之法定義務，基於法律不溯及既往
  原則，自不能認被告對原告該部分之年資有給付退休金之義務
  ，原告復未證明被告對該部分工作年資訂有給付退休金之規定
  ，或已經兩造協議，則原告請求被告對其於適用勞動基準法前
  之工作年資給付退休金，即屬無據，應予駁回。另被告已給付
  退休金87,295元，亦為兩造所不爭執，故扣除被告已給付之金
  額後，原告得請求被告給付退休金應為156,305元，逾此範圍
  ，不應准許。
　(四)末查，原告主張其自受僱於被告起，被告未為其投保勞工保
  險，致其未能依勞工保險條例老年給付之事實，為被告所不爭
  執，應堪認為真實，惟被告既辯稱係因原告已參加農民健康保
  險而不願參加勞工保險，且未提供身分證資料，始未為原告投
  保勞工保險等語。則本件應再審酌者為被告是否違反勞工保險
  之強制投保義務：
  1.按凡年滿15歲以上，60歲以下，依法不得參加公務人員保險
    或私立學校教職員保險之政府機關及公、私立學校之員工，
    應以其雇主或所屬團體或所屬機構為投保單位，全部參加勞
    工保險為被保險人。符合勞工保險條例第6條規定之勞工，
    各投保單位應於其所屬勞工到職、入會、到訓、離職、退會
    、結訓之當日，列表通知保險人；其保險效力之開始或停止
    ，均自應為通知之當日起算。但投保單位非於勞工到職、入
    會、到訓之當日列表通知保險人者，除依該條例第72條規定
    處罰外，其保險效力之開始，均自通知之翌日起算。勞工保
    險條例第6條第1項第4款、第11條分別定有明文。故勞工保
    險條例第6條規定之勞工，始為強制保險之被保險人。查原
    告主張其為勞工保險條例第6條第1項第4款之勞工云云，然
    本件被告為私立托兒所，並非政府機關或公、私立學校，原
    告自非該條款規定之員工，另原告亦非該條例第6條第1項其
    餘各款規定之勞工，是原告主張被告有為其強制投保勞工保
    險之義務，尚無可採。
　2.又依勞工保險條例第8條第1項第1款規定，受僱於該條例第6
    條第1項各款規定各業以外之員工，得準用該條例之規定，
    參加勞工保險。而依農民健康保險條例第6條規定，農民除
    已參加軍人保險、公務人員保險、公務人員眷屬疾病保險、
    勞工保險及私立學校教職員保險者外，應一律參加本保險為
    被保險人。本件原告非屬勞工保險之強制被保險人，其具有
    勞工及農民身分，為原告所自承，則依上開規定，原告僅可
    擇一保險參加，亦即其可依選擇參加勞工保險而退出農民健
    康保險，或繼續參加農民健康保險而不投保勞工保險。查原
    告並未主張其曾請求被告為其辦理勞工保險而遭拒絕之事實
    ，且原告受僱於被告前，於78年12月23日即參加農民健康保
    險，迄今仍生效中，業經本院向勞工保險局查明，有該局94
    年4月22日保受承字第09410031550號函可稽，亦為兩造所不
    爭執，則原告受僱於被告後，既未退出農民健康保險，應無
    參加勞工保險之意願。參以證人戊○○所述：伊於89年5月1
    日到職後，曾問原告為何不參加勞工保險，原告曾表示有參
    加農保，所以不要參加勞保，原告先生過世後，伊於90 年
    12月12日以後還向原告提及勞保乙事，但原告還是不要參加
    等語（見本院94年4月8日言詞辯論筆錄），堪認原告受僱於
    被告期間，並無參加勞工保險之意願甚明。
　3.末按投保單位不依本條例之規定辦理投保手續者，按自僱用
    之日起，至參加保險之日止應負擔之保險費金額，處以2倍
    罰鍰。勞工因此所受之損失，並應由投保單位依本條例規定
    之給付標準賠償之，固為勞工保險條例第72條第1項所明定
    。惟此於依勞工保險條例第6條、第10條規定，應為其所雇
    用之勞工辦理勞工保險之投保單位，始有適用，蓋該規定具
    有強制性，雇主未履行其義務，即應負賠償勞工之損害。查
    本件原告係屬勞工保險條例第8條第1項第1款規定之自願參
    加保險之員工，非屬該條例第6條第1項之強制投保對象，且
    係原告不願參加勞工保險，被告始未為原告辦理勞工保險投
    保，依上開說明，被告應無違反勞工保險條例之規定，是原
    告依勞工保險條例第72條規定，請求被告賠償不能領取老年
    給付之損害，於法未合，不應准許。
　(五)綜上所述，本件原告依勞動基準法第55條規定，請求被告給
    付退休金156,305元為有理由，其餘請求均為無理由，又原
    告起訴並未記載被告之法定代理人，應以其補正後送達被告
    之法定代理人之翌日計算法定遲延利息。從而，原告請求被
    告給付156,305元，及自起訴狀繕本送達翌日即94年1月6日
    起至清償日止，按年息5%計算之利息，為有理由，應予准許
    ，逾此範圍之請求，為無理由，應予駁回。
　(六)兩造分別陳明願供擔保，聲請宣告假執行及免為假執行，因
    本件原告勝訴部分，所命給付之金額未逾500,000元，爰依
    職權宣告假執行，並依被告之聲請，酌定被告應供擔保之金
    額，准其供擔保免為假執行。至原告其餘假執行之聲請，因
    其訴之駁回而失所附麗，應併予駁回。
  (七)本件事證已臻明確，兩造其餘主張及舉證，核與判決結果無
    影響，毋庸逐一論敘，併此敘明。
五、訴訟費用負擔之依據：民事訴訟法第79條。
中　　華　　民　　國　　94　　年　　9 　　月　　9 　　日
                  民事第二庭    法　官　羅秀緞
以上正本係照原本作成。
如對判決上訴，應於判決送達後20日內向本院提出上訴狀。
                      　　　    書記官　楊年雄
中　　華　　民　　國　　94　　年　　9 　　月　　9 　　日
